【裁判字號】    98,上易,783
【裁判日期】    980428
【裁判案由】    妨害名譽
【裁判全文】
臺灣高等法院刑事判決                 98年度上易字第783號
上  訴  人  臺灣板橋地方法院檢察署檢察官
被      告  乙○○
上列上訴人因被告妨害名譽案件，不服臺灣板橋地方法院97年度
易字第2051號，中華民國97年12月24日第一審判決（起訴案號：
臺灣板橋地方法院檢察署96年度偵字第9933號），提起上訴，本
院判決如下：
    主  文
原判決撤銷，發回臺灣板橋地方法院。
    理  由
一、檢察官聲請簡易判決處刑意旨以：被告乙○○因擔任臺北縣
    三峽鎮○○路薇多綠雅社區主任委員之兄鄭澎璽與擔任財務
    委員之告訴人甲○○，二人因管委會事務糾紛發生嫌隙，被
    告乙○○竟意圖散布於眾，自民國95年7月12日起，陸續在
    薇多綠雅社區網頁（WWW.237.COM.TW）上，以「KOKRWEE」
    之帳號公然指摘「告訴人甲○○委員為社區做事係有權謀，
    其行可議，其心可誅」、「甲○○厚顏無恥、充滿權謀與私
    心」等語，足以毀損甲○○之名譽，因認被告乙○○涉犯刑
    法第310條第2項之加重誹謗罪嫌。
二、原裁定以：
  (一)聲請簡易判決處刑意旨指被告「自95年7月12日起」，陸續
    在薇多綠雅社區網頁上，以「KOKRWEE」之帳號公然指摘「
    告訴人甲○○委員為社區做事係有權謀，其行可議，其心可
    誅」、「甲○○厚顏無恥、充滿權謀與私心」等語，而聲請
    簡易判決處刑書雖指被告「自95年7月12日起」，然聲請簡
    易判決處刑犯罪事實之內容「甲○○委員為社區做事係有權
    謀，其行可議，其心可誅」、「甲○○厚顏無恥、充滿權謀
    與私心」等語均係被告以「KOKRWEE」帳號於95年7 月12日
    在上揭網頁張貼之內容（見臺灣板橋地方法院檢察署96年度
    他字第1449號卷第11、12頁），故聲請簡易判決處刑所指之
    被告犯罪事實，應是95年7月12日被告在上揭網頁所張貼「
    甲○○委員為社區做事係有權謀，其行可議，其心可誅」、
    「甲○○厚顏無恥、充滿權謀與私心」之事實；而聲請簡易
    判決書之犯罪事實欄未記載之事實，除非有起訴效力擴張之
    情形，當非法院所得審究，合先敘明。而本件公訴人認被告
    係犯刑法第310條第2項之加重誹謗罪，依同法第314條規定
    ，須告訴乃論。
  (二)又查，告訴人甲○○除本案外，在本案發生之前，即曾主張
    帳號「KOKRWEE 」之人於95年6 月7 日在薇多綠雅社區網頁
    （WWW.237.COM.TW）上，指摘、傳述告訴人私自將薇多綠雅
    社區之活動桌椅出借等情，認帳號「KOKRWEE 」之人涉犯妨
    害名譽罪嫌，於95年6 月12日在臺北縣政府警察局三峽分局
    吉埔派出所向警方表示對帳號「KOKRWEE 」之人提出告訴，
    有調閱之臺灣板橋地方法院檢察署95年度偵字第19020號案
    卷可稽（此案嗣經檢察官於95年8月31日對被告乙○○處分
    不起訴）。臺北縣政府警察局三峽分局吉埔派出所受理告訴
    後，依據帳號「KOKRWEE」之人曾於95年6月9日15時37分上
    網登入之IP位址210.68.38.65，向數位聯合電信股份有限公
    司查詢結果，得知IP210.68.38.65於該時間的用戶為地景企
    業股份有限公司，當時臺北縣政府警察局三峽分局偵查隊承
    辦員警蘇貴郎乃撥打電話到地景企業股份有限公司，適由被
    告乙○○接聽電話，被告承認其即是申請帳號「KOKRWEE 」
    之人，並於95年7月26日至臺北縣政府警察局三峽分局偵查
    隊接受警詢製作筆錄等情，有臺灣板橋地方法院檢察署95年
    度偵字第19020號案卷可稽，並經證人蘇貴郎於原審到庭證
    述在卷。又上開臺灣板橋地方法院檢察署95年度偵字第1902
    0號案卷內之臺北縣政府警察局三峽分局刑事案件報告書載
    明發文移送日期為95年8月1日，證人蘇貴郎於原審到庭時則
    證稱：我有用電話通知告訴人甲○○補一些網頁的資料，他
    有拿到偵查隊給我。我有跟他說「KOKRWEE」是乙○○，時
    間是在95年7月26日做完被告乙○○筆錄之後，95年8月1日
    之前，至於是哪一天我無法確定等語，可見告訴人甲○○至
    遲在95年8月1日以前，業已明確知悉在薇多綠雅社區網頁上
    綽號「KOKRWEE」之人乃是被告乙○○。
  (三)再參諸卷附薇多綠雅社區網頁資料中，在95年7 月29日12時
    2分時，告訴人甲○○曾以帳號「HSING」之名發言內容為「
    KOKRWEE已被約談！移送地檢署！請大家勿再做人身攻擊！
    」（見臺灣板橋地方法院檢察署96年度他字第1449號卷第24
    頁），益徵證人蘇貴郎前揭證述至為可信，告訴人甲○○對
    於警方已查知綽號「KOKRWEE」者即是被告乙○○，且警方
    已通知被告乙○○前去製作筆錄等事實，甚為清楚，告訴人
    甲○○至遲在95年7月29日，已知悉在薇多綠雅社區網頁上
    綽號「KOKRWEE」之人乃是被告乙○○，至為明確。
  (四)從而，本件聲請簡易判決處刑意旨指被告以「KOKRWEE」帳
    號於95年7月12日在薇多綠雅社區網頁指摘足以毀損告訴人
    甲○○名譽之事，告訴人甲○○在95年7月12日時即已知此
    加重誹謗事實（告訴人甲○○稱其是網頁的管理人，所以每
    天都會看，見原審97年6月10日訊問筆錄），且其至遲在95
    年7 月29日，業已知悉犯人為被告乙○○，然告訴人甲○○
    遲至96年2月1日，始具狀向臺灣板橋地方法院檢察署檢察官
    提出告訴，此有偵查卷附刑事告訴狀上之收文戳印可稽，顯
    已逾告訴期間，揆諸前揭規定，本件為告訴乃論之罪，然告
    訴人甲○○提出告訴已逾告訴期間，應諭知不受理之判決，
    固非無見。
三、經查：
  (一)按告訴乃論之罪，其告訴應自得為告訴之人知悉犯人之時起
    ，於六個月內為之；又告訴乃論之罪，其告訴已逾告訴期間
    者，應諭知不受理之判決，刑事訴訟法第237條第1項、第30
    3條第3款分別定有明文。又告訴乃論之罪，其犯罪行為有連
    續或繼續之狀態者，其六個月之告訴期間，應自得為告訴之
    人，知悉犯人最後一次行為或行為終了之時起算，司法院大
    法官會議著有釋字第108號解釋可稽。
  (二)又修正前刑法上之連續犯，係指有數個獨立之犯罪行為，基
    於一個概括的犯意，反覆為之，而犯構成要件相同之罪名者
    而言。倘該項犯罪，係由行為人以單一行為接續進行，縱令
    在犯罪完畢以前，其各個舉動已與該罪之構成要件相符，但
    在行為人主觀上，各個舉動不過為其犯罪行為之一部分，在
    刑法評價上，亦以視為數個舉動之接續施行，合為包括之一
    行為予以評價，較為合理，則屬接續犯，為包括的一罪，而
    非連續犯。再刑法第三百十條第二項之散布文字誹謗罪，其
    所謂之「散布」，係指散播傳布於不特定人或多數人，使大
    眾得知悉其內容者而言。因之，倘行為人基於單一之決意，
    在極短時間內，對於同一被害人先後有多次散布文字予以誹
    謗之行為，似應認係單一犯罪行為之接續進行而侵害同一法
    益，僅成立單純一罪，不能以連續犯論。
  (三)查本件檢察官聲請意旨認被告自95年7月12日起，陸續在薇
    多綠雅社區網頁（WWW.237.COM.TW）上，以「KOKRWEE」之
    帳號公然指摘「告訴人甲○○委員為社區做事係有權謀，其
    行可議，其心可誅」、「甲○○厚顏無恥、充滿權謀與私心
    」等語，並敘明有網頁文章95年7月12日、7月13日、8月1日
    、8月3日討論文章列印資料22紙在卷可稽等情明確，雖其事
    實欄僅就「告訴人甲○○委員為社區做事係有權謀，其行可
    議，其心可誅」、「甲○○厚顏無恥、充滿權謀與私心」等
    語，而未就被告於95年8月2、3日於同網頁上散布之「閣下
    還有所謂的人格嗎？」、「你何時也學會這種無賴小人的說
    法了呢？」予以記載，惟告訴人於偵訊時已表明對被告於95
    年8月3日所散布指稱告訴人係「無賴小人」部分亦要提出告
    訴（見他字第1449號卷第43頁），且若檢察官聲請意旨僅欲
    就被告95年7月12日之犯行予以起訴，自無贅引95年7月13日
    、8月1日、8月3日之討論文章作為證據之必要，故檢察官起
    訴之事實是否僅限被告95年7月12日之犯罪事實，非無研求
    之餘地。而縱認檢察官起訴事實僅限於被告95年7月12日之
    犯罪事實，然被告上開多次在網路散布之誹謗言論，果屬為
    真，則其主觀上是否係基於單一之決意接續進行？各個舉動
    是否僅為其犯罪行為之一部分？在刑法評價上，是否應視為
    數個舉動之接續施行，而亦為起訴之效力所及？亦有詳酌之
    必要。從而，被告在上開時間內密接之散布行為所施行之誹
    謗犯行，在主觀上，是否基於單一之決意，於著手實施犯罪
    後，仍接續其犯行，而其各個舉動是否為其犯罪行為之一部
    分？在刑法評價上，究係以合為包括之一散布行為予以評價
    ，較為合理，抑或為分論併罰？攸關告訴人所提出之告訴是
    否已逾告訴期間，原判決未究明其間之差異，逕認告訴人提
    出之告訴已逾告訴期間，遽為不受理之判決，容有可議，檢
    察官上訴意旨執此指摘原判決不當，為有理由，應由本院將
    原判決予以撤銷，發回原審法院詳查後另為妥適之判決，並
    不經言詞辯論為之。
據上論結，應依刑事訴訟法第369條第1項後段、第372條，判決
如主文。
中    華    民    國    98    年    4     月    28    日
                  刑事第十一庭審判長法  官  張連財
                                    法  官  楊照男
                                    法  官  吳啟民
以上正本證明與原本無異。
不得上訴。
                                    書記官  鄒賢英
中    華    民    國    98    年    4     月    30    日


司法院資訊處製作；財團法人民間司法改革基金會備份。
